【裁判字號】    98,易,548
【裁判日期】    980421
【裁判案由】    詐欺
【裁判全文】
臺灣臺中地方法院刑事判決               98年度易字第548號
公  訴  人  臺灣臺中地方法院檢察署檢察官
被      告  乙○○
選任辯護人  陳佩吟律師（財團法人法律扶助基金會）
上列被告因詐欺案件，經檢察官提起公訴（97年度偵字第28108號）
及移送併案審理（98年度偵字第5561號），本院判決如下：
    主    文
乙○○幫助意圖為自己不法之所有，以詐術使人將本人之物交付
，處有期徒刑伍月，如易科罰金，以新臺幣壹仟元折算壹日。
    犯罪事實
一、乙○○可預見一般人使用他人金融機構之帳戶，常與財產犯
    罪具有密切關係，可能利用他人金融機構帳戶作為取得贓款
    之工具，並掩飾不法犯行，其雖無提供帳戶幫助他人犯罪之
    確信，仍以縱若有人持之犯罪亦不違背其本意之幫助犯意，
    於民國九十七年十一月十三日中午十二時三十分許，將其所
    申請開立之臺中大雅清泉崗郵局帳戶（局號：0000000；帳
    號：0000000號）、合作金庫銀行新中分行帳戶（帳號：
    000-0000000000000號）之提款卡及密碼，在臺中市○○○
    路愛買商場前，交付予真實姓名年籍不詳自稱「阿安」之成
    年男子。該「阿安」者所屬之詐欺集團成員取得上開存摺、
    提款卡及密碼，乃共同意圖為自己不法之所有：
  (一)於九十七年十一月十五日晚上七時許，該詐騙集團成員撥打
    電話向甲○○佯稱係購物台之人員，因作業疏失，導致刷卡
    時，將其誤為分期付款，必須前往自動櫃員機操作，取消分
    期付款，致使甲○○陷於錯誤，於同日晚上八時二十六分許
    ，依詐騙集團成員指示，前往自動櫃員機操作，匯款新臺幣
    （下同）二萬九千九百八十三元至乙○○所申請開立之臺中
    大雅清泉崗郵局之帳戶，而遭詐騙得逞。
  (二)另於九十七年十一月十五日晚間八時三十分許，該詐騙集團
    成員撥打電話向丙○○佯稱係奇摩購物之賣家，因作業疏失
    ，將其先前之付款方式設定為分期付款，必須前往自動櫃員
    機操作，取消分期付款，致使丙○○陷於錯誤，於同日晚上
    九時五十九分許，依詐騙集團成員指示，前往自動櫃員機操
    作，匯款二萬九千九百八十三元至乙○○所申請開立之合作
    金庫銀行新中分行之帳戶，而遭詐騙得逞。
二、案經臺中市警察局第一分局及臺中縣警察局豐原分局報告臺
    灣臺中地方法院檢察署檢察官偵查起訴及移送併案審理。
    理    由
一、按現行刑事訴訟法為保障被告之反對詰問權，排除具有虛偽
    危險性之傳聞證據，以求實體真實之發見，於該法第一百五
    十九條第一項明定被告以外之人於審判外之言詞或書面陳述
    ，除法律有規定者外，不得作為證據。又被告以外之人於審
    判外之陳述，雖不符前四條之規定（即刑事訴訟法第一百五
    十九條之一至同條之四），而經當事人於審判程序同意作為
    證據，法院審酌該言詞陳述或書面陳述作成時之情況，認為
    適當者，亦得為證據；當事人、代理人或辯護人於法院調查
    證據時，知有第一百五十九條第一項不得為證據之情形，而
    未於言詞辯論終結前聲明異議者，視為有前項之同意，刑事
    訴訟法第一百五十九條之五定有明文。本件檢察官、被告及
    辯護人並未就卷內證據資料之證據能力有所爭執，且迄於言
    詞辯論終結前，均未主張有刑事訴訟法第一百五十九條第一
    項不得為證據之情形，是應認已同意卷內證據均得作為證據
    ，且經本院審酌後，認無不適當之情形，應認本案調查之卷
    內證據均有證據能力，合先敘明。
二、訊據被告乙○○固坦於九十七年十一月十三日中午十二時三
    十分許，將其所申請開立之臺中大雅清泉崗郵局帳戶、合作
    金庫銀行新中分行帳戶之提款卡及密碼交付他人之事實，惟
    矢口否認有何幫助詐欺取財之犯行，辯稱：其看報紙應徵工
    作，經打電話詢問，是應徵快遞司機，說是運送音樂ＣＤ，
    送的貨款會匯到其所提供的存摺帳戶，再由其提領後交給公
    司會計，所以需要其帳戶，日薪一千二百元，約定下週一打
    電話給對方，會跟其約上班時間、地點，公司名稱其不知道
    ，因為其找工作已經好幾個月，好不容易有一個機會，當時
    不疑有他，對方並沒有說是何種ＣＤ，其有問是否做色情或
    違法，但對方說不是，其要負責送貨、收款，收到款項要交
    回公司會計，收款後當天就要交給公司會計，因要查明其有
    無欠銀行錢，需要讓對方操作試試看，看匯款進去是否會被
    銀行直接扣款，現在詐騙集團那麼多，其是更生人，也沒有
    辦法找到好工作，好不容易有工作機會，當時沒有想那麼多
    ，只希望趕快有工作，能夠幫助家庭經濟，因求職才交付提
    款卡、密碼，其是被害人；雖然其也是被害人，但因怕假釋
    被撤銷，有想過要跟被害人和解，但不知道如何聯絡被害人
    ，雖不是其詐騙，但也應該負起一些責任，其從九十五年九
    月二十二日假釋至今都守本分，請判處拘役，其完全不知道
    對方會拿去詐騙云云，並提出其上開二帳戶之存摺影本及報
    紙分類廣告影本一份為憑。經查：
  (一)證人即被害人甲○○、丙○○等二人各遭詐騙而分別依指示
    匯款至被告上開各該帳戶，嗣知受騙報警處理之事實，業據
    證人甲○○、丙○○等二人分別於警詢時指訴明確，並有中
    華郵政股份有限公司臺中郵局九十七年十二月二十四日中管
    字第0972102758號函及檢送被告帳戶立帳申請書影本及交易
    歷史清單影本、中華郵政股份有限公司臺中郵局九十八年一
    月七日中管字第0982100042號函及檢送告帳戶立帳申請書影
    本、變更帳戶事項申請書影本及交易歷史清單影本、合作金
    庫銀行新中分行九十七年十二月十八日合金新中字第097000
    5647號函及檢附被告開戶申請書、交易明細表影本、桃園縣
    政府警察局八德分局大安派出所受理刑事案件報案三聯單影
    本、被害人甲○○提出之臺灣中小企業銀行自動櫃員機交易
    紀錄影本、臺北縣政府警察局板橋分局後埔派出所受理刑事
    案件報案三聯單影本、被害人丙○○提出之郵局自動櫃員機
    交易明細表影本各一份在卷可參，是被害人甲○○、丙○○
    等二人確有遭詐騙後匯款至被告上開各帳戶之事實。
  (二)被告雖以其係求職遭詐騙而交付提款卡及密碼置辯，然以：
    被告不知求才之公司行號之名稱、地址，僅憑電話聯絡即率
    而將個人提款卡及密碼交付僅知悉綽號之人，而其提款卡、
    密碼係在多人出入往來之愛買商場前交付，凡此均與一般員
    工謀職及公司徵才情形不符，被告所辯顯與常情有悖。又被
    告另辯稱對方表示其要負責送貨、收款，收到款項要交回公
    司會計，收款後當天就要交給公司會計，貨款會匯到其帳戶
    ，因要查明其有無欠銀行錢，需要讓對方操作試試看，看匯
    款進去是否會被銀行直接扣款云云，依其所述，被告負責送
    貨還需直接收款，反而提供帳戶供匯款，再由其提領款項交
    還公司等情，如此多此一舉匯款方式，亦與交易情形有違。
    再者一般公司招募員工核對應徵人員身份、資格僅需提供身
    份證、駕照、相關證照或履歷資料等供審核即可確認，絕無
    尚須提供金融機構帳戶提款卡、密碼以作確認查證之理，況
    倘若公司要求員工開立公司配合之金融機構帳戶作為員工薪
    資匯款帳戶，亦僅需提供所開立之金融帳戶帳號供公司匯款
    即可，並無需提供提款卡及密碼等相關帳戶資料。而被告猶
    提供多達二個帳戶之提款卡、密碼與對方，均與社會生活常
    態有悖。
  (三)被告另辯以其因急於謀職，未暇多慮而交付提款卡及密碼云
    云，並提供報紙分類廣告影本為憑，然依被告所辯其與廣告
    上所載電話門號0000000000號電話聯絡求職事宜，於九十七
    年十一月十三日上午十一時看到應徵司機廣告，電話是0000
    00000號，其便打電話應徵；十一月十三日十二時三十分約
    在臺中市○○○路上愛買商場前，綽號「阿安」之人詢問其
    有無駕照、是否有工作經驗及告知工作內容，因對方與其約
    上午九時要工作，其於七時三十分許就開始聯絡對方，一直
    到八時三十分都聯絡不上云云，惟依上開電話門號00000000
    00號電話通聯紀錄與被告所稱其使用之00000000、00000000
    00號電話觀之，自九十七年十一月十二日上午八時三十八分
    四十八秒起至九十七年十一月十五日下午六時三十五分七秒
    止，僅有九十七年十一月十三日下午一時五十八分十二秒至
    下午二時二分四十六秒由門號00000000號電話發話至上開電
    話，另於同日下午二時三十二分二十三秒至三十三分零四秒
    由門號0000000000號發話至上開電話，且此二通電話基地臺
    位號置係新竹市等情，有雙向通聯紀錄可憑，就被告所稱打
    電話應徵時間、臺中市○○○路上愛買商場前見面時間及約
    定上班當日上午七時三十分至八時三十分間，均無通聯紀錄
    可憑，是被告所辯其閱報應徵、電話聯絡一節，就上開通聯
    紀錄觀之，並無足為有利被告之認定。
  (四)按刑法第十三條所稱之故意本有直接故意（確定故意）與間
    接故意（不確定故意）之別，條文中「行為人對於構成犯罪
    之事實，明知並有意使其發生者」為直接故意，至於「行為
    人對於構成犯罪之事實，預見其發生而其發生並不違背其本
    意者」則屬間接故意；又間接故意與有認識的過失（又稱疏
    虞過失）之區別，在於二者對構成犯罪之事實雖均預見其能
    發生，但前者對其發生並不違背其本意，後者則確信其不發
    生。而金融機構帳戶之申請甚為簡易方便，如係基於正當用
    途而有使用帳戶之必要，通常需用人得以自己名義申請辦理
    即可，本無假手他人之必要。倘前揭姓名年籍不詳之人非將
    被告提供之金融機構帳戶作為犯罪所得存提進出及其他不法
    用途，豈須隱匿自己真實姓名而向被告取得帳戶供己使用。
    又被告率將自己所有金融機構帳戶提款卡（含密碼）等交予
    他人使用，此等乖離常態之行為，就一般具有相當社會經驗
    之人而言，當可輕易預見該人收取提款卡、密碼等帳戶資料
    係供作非法使用。再者，蒐集他人金融機構帳戶作為被害人
    匯入款項之交易媒介，用以隱匿真正犯罪者身分及資金流向
    之犯罪模式，多係用於詐欺取財之犯罪，此乃一般使用人頭
    帳戶常見之非法利用類型，復經大眾傳播媒體再三披露，被
    告亦無從諉為不知。則該姓名年籍不詳自「阿安」之人於取
    得被告提供之金融機構帳戶資料後，嗣經他人用於詐欺取財
    之不法用途，此種犯罪手法仍未逸脫於被告幫助他人犯罪意
    思之外，即屬被告所預見。而被告提供金融機構帳戶提款卡
    、密碼在先，縱已得悉他人可能作為上開犯罪用途，卻又容
    任該項犯罪行為之繼續實現，足徵前揭犯罪行為自仍不違其
    本意，被告應具有幫助他人詐欺取財犯罪之間接故意。綜上
    所陳，本案事證已臻明確，被告犯行至堪認定，應予依法論
    科。
三、查本案真實姓名、年籍不詳之成年男子與自稱「阿安」、購
    物台人員及奇摩購物賣家之人所屬之詐欺集團，共同基於意
    圖為自己不法之所有，以上開方式詐騙被害人甲○○、丙○○等二人，係共犯刑法第三百三十九條第一項詐欺取財罪。
    該詐騙集團成員間就詐欺取財犯行，有犯意聯絡及行為分擔
    ，為共同正犯，惟幫助犯係從犯，從屬正犯而成立，刑法上
    既無「共同幫助」之情，當亦無「幫助共同」之可言（司法
    院七○廳刑一字第一一○四號函亦同此見解）。而被告提供
    其上開帳戶之提款卡、密碼予該詐欺集團成員以為詐欺取財
    之工具，係基於幫助他人詐欺取財之不確定故意，且所為屬
    詐欺取財罪構成要件以外之行為，核被告所為，係犯刑法第
    三十條第一項前段、刑法第三百三十九條第一項之詐欺取財
    罪之幫助犯。被告僅係幫助他人實施詐欺取財罪，為幫助犯
    ，應依刑法第三十條第二項之規定，按詐欺取財罪正犯之刑
    減輕之。又被告同時以一行為提供臺中大雅清泉崗郵局帳戶
    、合作金庫銀行新中分行帳戶之提款卡及密碼幫助該詐欺集
    團成員向被害人詐取財物，侵害被害人甲○○、丙○○財產
    法益，觸犯二幫助詐欺取財罪，為想像競合犯，應依刑法第
    五十五條規定從一重處斷。爰審酌被告提供帳戶提款卡及密
    碼供詐騙集團使用，造成被害人財物之損失，其幫助行為助
    長社會詐欺取財歪風，並使國家對於詐欺集團成員追訴與處
    罰困難，及其犯罪後態度等一切情狀，量處如主文所示之刑
    ，並諭知易科罰金之折算標準，以示懲儆。
四、又移送併辦（九十八年度偵字第五五六一號）部分與起訴部
    分係同一事實，本院自應一併審究。又被告聲請傳訊證人黃
    惠鈴證明其應徵後有打電話向黃惠鈴說明應徵情形云云，惟
    其自承有關應徵及交付帳戶之過程係事後告知證人黃惠鈴，
    是縱證人黃惠鈴為有利被告之證述，亦係輾轉聽聞被告所述
    ，而非親自見聞體驗之事；被告復以證人黃惠鈴可證明其主
    動至警局報案云云，惟被告於警詢時其於警詢當日至銀行補
    登資料看有無被盜用，銀行員告知其帳戶列為警示帳戶，其
    就到派出所報案云云，員警亦依其所述製作筆錄後移送偵辦
    ，就此部分事實事證已明，是並無傳訊證人黃惠鈴之必要。
    又被告復稱其現在假釋中，請求判處拘役云云，惟被告是否
    假釋中，應係被告於行為時所應考量之事，尚非本院就本案
    認事、用法及量刑時應為有利被告認定之依據，附此敘明。
據上論斷，應依刑事訴訟法第二百九十九條第一項前段，刑法第
三百三十九條第一項、第三十條第一項前段、第二項、第五十五
條、第四十一條第一項前段，刑法施行法第一條之一第一項、第
二項前段，判決如主文。
本案經檢察官陳僑舫到庭執行職務。
中    華    民    國    98    年    4     月    21    日
                    刑事第八庭  審判長法  官  黃家慧
                                      法  官  黃賢婷
                                      法  官  陳  葳
以上正本證明與原本無異。
如不服本判決應於收受判決後10日內向本院提出上訴書狀，並應
敘述具體理由；其未敘述上訴理由者，應於上訴期間屆滿後20日
內向本院補提理由書（均須按他造當事人之人數附繕本）「切勿
逕送上級法院」。
                                      書記官  張雅如
中    華    民    國    98    年    4     月    21    日
附錄法條：
刑法第三百三十九條第一項：
意圖為自己或第三人不法之所有，以詐術使人將本人或第三人之
物交付者，處五年以下有期徒刑、拘役或科或併科一千元以下罰
金。


司法院資訊處製作；財團法人民間司法改革基金會備份。
